---
title: "Regresión Bayesiana con Rstan "
author: "Ana Laura Ruibal Conti"
date: "21/09/2025"
output:
   html_document:
     toc: yes
     code_folding: show
     toc_float: yes
     df_print: paged
     theme: united
     code_download: true
---

```{r setup, include=FALSE}
knitr::opts_chunk$set(echo = TRUE)
```

## Este es un R Markdown (http:rmarkdown,rstudio.com) que muestra las bases de la estadística bayesiana con Rstan, en el contexto del Análisis de Regresión

#### Paso 1: Creo ambiente de trabajo

1. **Instalación de Librerias**:
   
   
```{r}

# Instalo las librerías necesarias

install.packages("dplyr")#Paquete para manipular datos
install.packages("rstan", dependencies = TRUE) #Un conector para R la libreria creada en C++ especializada en modelado bayesianao con MCMC
install.packages("shinystan") #Implementa un shiny para poder observar y diagnosticar el ajuste bayesiano
install.packages("rstanarm") #wrapers para escribir modelos bayesianos
install.packages("tidyverse")
install.packages("ggplot2")


# llamo las librerías necesarias

library ("dplyr")#Paquete para manipular datos
library ("rstan")#Un conector para R la libreria creada en C++ especializada en modelado bayesianao con MCMC
library ("shinystan") #Implementa un shiny para poder observar y diagnosticar el ajuste bayesiano
library ("rstanarm") #wrapers para escribir modelos bayesianos
library ("tidyverse")
library ("ggplot2")
```
2. **Establecer Directorio de Trabajo**:

```{r}
dir()
getwd()
path<-"C:/Users/user/Dropbox/Documents INA_CIRSA 2015/Personal/Capacitacion Personal/2023/Universidad Austral/Materias_Austral/12_Regresión Avanzada/Examen/2025_09_Examen/Datos"

```

3. **Cargar los datos**:

```{r}
#data <- read_excel(file.path(path, "BASE_TRABAJO.xlsx"))
url <- "https://www.sfu.ca/~mcneney/Teaching/Stat302/Data/lowbwt.csv"
datos <- read.csv(url, header = TRUE) #(datos publicados en  Levinton, Fenton, Kuban y Pagano 1991,trataod en el libro de Pagano et al. )
datos

head(datos)
names(datos)
summary(datos)
str(datos) # Para ver la estructura de los datos

ggplot(datos, aes(gestage, headcirc))+geom_point()
attach(datos)

```

 
#### Enfoque frecuentista
 
```{r}
ajuste.freq <- lm(headcirc ~ gestage, data = datos)

summary(ajuste.freq)
ggplot(datos, aes(x = gestage, y = headcirc)) + 
  geom_point() +
  geom_abline(intercept = coef(ajuste.freq)[1],
              slope = coef(ajuste.freq)[2],
              color = "blue") +
  labs(title = "Regresión lineal: perímetro cefálico vs edad gestacional",
       x = "Edad gestacional (semanas)",
       y = "Perímetro cefálico (cm)")
```
 
#### Enfoque Bayesiano

**1) Cargar los datos en una estructura que le sirva a la libreria STan**

```{r}
# 1) Cargar los datos en una estructura que le sirva a la libreria STan
#### Creamos una lista
dat <- list(
  N = nrow(datos),
  P = 2,#cantidad de variables B0 y B1
  y = datos$headcirc,
  x = datos$gestage
)

dat

```

**2) Construir el modelo Bayesiano.**

```{r}
# 2) Construir el modelo Bayesiano. Tenemos que decirle como vamos a modelar los parámetros de la regresion
#### Tenemos que decirle:
#### a) cuales van a ser las distribuciones a priori de los parametros y
#### b) el modelo (likehood) Y ~ N(β0+β1x,σ) cual va a ser el modelo que va a relacionar la y y la x con los #### parametros de los modelos. Se hace en otro achivo de texto .stan

#modelo<-stan_model("Bayesian Statistic with Rstan.stan")
#class(modelo)
archivo<-"BayesianStatistics with Rstan.stan"
stan_code<-readChar(archivo, file.info(archivo)$size)
    

```

**3) Correr el modelo Bayesiano**
```{r}
options(nC.cores=4)


ajuste<-stan(model_code=stan_code,data=dat, chains=3,iter=4000, warmup=1000, thin=1)
## Show traceplot
traceplot(ajuste, pars=c("alpha", "beta", "sigma"), inc_warmup=TRUE)



```
  
**4) Inferencia**
```{r}
ajuste
plot(ajuste)

```
  
**4) Resultados**
```{r}

# Extraer los parámetros de interés
res.def <- data.frame(
  alpha = rstan::extract(ajuste, pars = "alpha")$alpha,
  beta  = rstan::extract(ajuste, pars = "beta")$beta,
  sigma = rstan::extract(ajuste, pars = "sigma")$sigma
)

res.def

```